【裁判字號】    95,重訴,2
【裁判日期】    950512
【裁判案由】    殺人等
【裁判全文】
臺灣新竹地方法院刑事判決               95年度重訴字第2號
    公  訴  人  臺灣新竹地方法院檢察署檢察官
    被      告  乙○○
    選任辯護人  周承武律師
    被      告  甲○○
    選任辯護人  許美麗律師
                王彩又律師
                李明仙律師
上列被告因傷害致死案件，經檢察官提起公訴（94年度偵字第58
61號），本院判決如下：
    主  文
乙○○共同傷害人之身體因而致人於死，處有期徒刑柒年貳月。
扣案藍波刀壹把沒收之。
甲○○成年人幫助少年傷害少年之身體因而致人於死，處有期徒
刑柒年貳月。扣案木質球棒壹支沒收之。
    事  實
一、乙○○（為18歲以上未滿20歲之人）、甲○○（為已滿20歲
    之成年人），與少年鄭○○（真實姓名年籍詳卷，現由本院
    少年法庭94年度少調字第412號少年事件調查中）係相互認
    識之朋友。緣鄭○○前因友人與戴○○（真實年籍姓名詳卷
    ）間之感情糾紛，而與戴○○萌生嫌隙，嗣於民國94年10月
    30日下午，2人再度於網路即時通聊天過程中發生爭執，遂
    相約於同日下午4時許，前往新竹縣新豐鄉新豐國中談判。
    鄭○○慮及於談判過程中，可能發生肢體傷害衝突，為取得
    談判時之優勢地位，乃先與甲○○聯絡，請其準備可資使用
    之器械，甲○○知悉鄭○○前往談判，於預見可能發生鬥毆
    事件之情形下，仍基於幫助傷害之犯意允諾為之，遂將放置
    有木質球棒（以下稱木棒）2支之車牌號碼1827─FK號自用
    小客車駛至新竹縣新豐鄉○○路「征服者網咖」，鄭○○則
    自行攜帶殺傷力不明之手槍1支（該手槍業經鄭○○於94年
    10 月30日下午某時丟棄在新竹縣新豐鄉茄苳溪坑子口橋下
    ，經警打撈無著）前往。甲○○、鄭○○及少年張○傑、莊
    ○○（真實姓名年籍均詳卷，現由本院少年法庭94年度少調
    字第412號少年事件調查中）於同日下午3時許抵達「征服者
    網咖」後，亦將與戴○○相約至新豐國中談判乙事告訴在場
    之乙○○，乙○○知悉後，向鄭○○詢以：會不會出事等語
    ，鄭○○則回以：可能會等語，乙○○聽聞後，預見可能發
    生鬥毆，乃與少年鄭○○基於共同傷害犯意聯絡，旋返回住
    處取其所有藍波刀1支，並再度回到「征服者網咖」。嗣鄭
    銓鋮（業經檢察官另為不起訴處分在案）、少年解○○、林
    ○○、蕭○○、陳○○、田○○、許○○、廖○○、張○強
    （真實姓名年籍均詳卷，經警移送臺灣新竹地方法院少年法
    庭94年度少調字第412號少年事件調查中）陸續到達「征服
    者網咖」後，乃由甲○○駕駛車牌號碼1827─FK號自用小客
    車搭載乙○○、少年陳○○、廖○○、張○強，其餘者則分
    乘機車前往新豐國中。乙○○、甲○○一行人自新豐國中後
    門進入後，因未見戴○○現身，乃先行在新豐國中籃球場打
    球或在校園內閒逛，期間陳○○、張○強將備妥放置在甲○
    ○車內之木棒2支及藍波刀1支，先行藏放在新豐國中後門圍
    牆附近，俾取用方便。迨94年10月30日下午4時30分許，鄭
    ○○發現戴○○與張家榮、田湘意等人自新豐國中前門往操
    場方向走來，乃大聲喊叫並率先往前門方向走去，陳○○、
    張○強取出預藏之木棒及藍波刀，乙○○、甲○○等人則跟
    在鄭○○後方，雙方人馬並在新豐國中升旗台對峙，鄭○○
    隨即自背包內取出手槍，乙○○自行基於恐嚇危害安全犯意
    ，自張○強處取得藍波刀，持刀對陪同戴○○前來之友人，
    恫稱：誰要挺戴○○，就斷手斷腳等語，致在場陪同戴○○
    前來之友人心生畏懼而不敢作聲，鄭○○有恃無恐，因與戴
    ○○在場發生嚴重口角，加以先前對其甚為不滿，乙○○、
    甲○○均為識慮正常之人，對於以質地堅硬之木棒朝人體頭
    部之脆弱部分重擊，在客觀上會引起死亡之結果，應有預見
    此結果發生之可能，其等能預見而不預見，乙○○竟仍與鄭
    ○○、廖○○等共同基於傷害之犯意聯絡，甲○○則基於幫
    助傷害犯意，由乙○○在場續持藍波刀恐嚇陪同戴○○到場
    者，甲○○則提供木棒及在現場幫助與對方人馬對峙，鄭○
    ○、廖○○等則分持木棒朝戴○○之頭部毆打，嗣因廖○○
    持木棒揮打到鄭銓鋮，乙○○、甲○○乃將受傷流血之鄭銓
    鋮送醫先行離去，鄭○○則仍持續持木棒毆打戴○○頭部，
    有意使戴○○死亡，致戴○○受有頭部外傷骨折、內出血之
    傷害，經送醫急救，仍於94年10月30日下午6時54分不治死
    亡。嗣經警循線查獲乙○○、甲○○及其餘少年，並分別扣
    得乙○○、甲○○所有供本案犯罪所用之藍波刀及木質球棒
    各1支。
二、案經戴○○之父戴○○告訴暨新竹縣警察局竹北分局報告由
    臺灣新竹地方法院檢察署檢察官相驗偵查起訴。
    理  由
一、訊據被告乙○○固坦承有於前開時間與被告甲○○、少年鄭
    ○○等人前往新豐國中談判，少年鄭○○說可能會出事而回
    家拿藍波刀再回到網咖，有拿刀指著與被害人一起來的人要
    求不要插手，不然試試看，並質問對方是否要挺被害人戴○
    ○等事實，然矢口否認有傷害致死等犯行，辯稱：沒有持刀
    恐嚇被害人友人云云。被告甲○○則坦承有駕駛上揭自小客
    車載被告乙○○等人前往新豐國中，車內放置木棒2支之事
    實，然矢口否認有幫助傷害致死犯行，辯稱：球棒原本就在
    車上，不是另行準備的，也不知道其他少年會拿棒子打被害
    人，我沒有要傷害他們的意思。當時大家都在新豐國中司令
    台，不知道其他少年會拿棒子打被害人及將被害人打死云云
    。經查：
（一）被告乙○○出發前往新豐國中前，已知悉鄭○○係要與被
      害人戴○○談判，且可能發生鬥毆，乙○○因而準備藍波
      刀1把。
      被告乙○○於本院訊問中供稱：甲○○先到網咖找我說鄭
      ○○找我，鄭○○他們人到後，我就到樓下去，鄭○○對
      我說，對方跟我們約在新豐國中談判，我跟鄭○○談話時
      ，甲○○都有在場，我是在便利商店時就問鄭○○會不會
      出事，那時候甲○○已經在了，鄭○○告訴我說會，我就
      回家拿藍波刀，再回到便利商店與少年鄭○○、廖○○、
      張○強、甲○○一起過去新豐國中。我們是一起坐甲○○
      的車子到新豐國中，我將刀械放在甲○○的車上，木棒（
      棒球棒）2支本來就是在甲○○的車上。（見本院95年3月
      17日準備程序筆錄）；於警詢中供稱：因鄭○○說在網路
      上即時通跟人吵架，約在新豐國中談，有事情要處理，我
      問他會不會出事，他說怕會，所以我說我帶開山刀去，他
      說好，我們就一起去了。（見偵查卷第10頁）；於羈押訊
      問中供稱：鄭○○打電話給甲○○說要到網咖找我，之後
      說他跟別人約在新豐國中要輸贏，所以找我及甲○○等人
      一同去。怕他出事，所以帶著（刀）防身。（見本院94年
      度聲羈字第234號卷第6、7頁）；於偵訊中供稱：鄭○○
      昨天下午4時左右和張○○到新庄子征服者網咖找我，他
      們來之前有打電話給甲○○，鄭○○說他要來網咖找我，
      到達後說他在網咖聊天過程，與綽號喇叭即死者發生言語
      口角，然後約在新豐國中談判，找我問我要不要去，我問
      他會不會出事情，他說他不清楚，並說可能會，我反應說
      我回去家裡拿開山刀陪他一起去，再到網咖去，再由甲○
      ○開車載我、陳○○、廖○○、張○強，鄭○○自己騎摩
      托車。去之前就有預見會發生圍毆事件，我怕鄭○○會出
      事，所以我帶刀去。（見偵查卷第171、175頁）
（二）少年鄭○○於94年10月30日下午2時許，即於電話中請甲
      ○○備妥器械前往新豐國中，被告甲○○出發前往新豐國
      中前，已知悉鄭○○係要與被害人戴○○談判，且可能發
      生鬥毆，被告甲○○駕駛車號1827-FK號自用小客車載被
      告乙○○等人同往，車內放有木棒2支。
    (1)被告甲○○於警詢中供稱：當日下午14時許，小遠（少年
      鄭○○）打行動電話給我，說有事要我去新豐國中，幫他
      處理事情。他叫我準備傢伙，我車上剛好有2支棒球棍，
      帶球棒是要去教訓對方（見偵查卷第24、26頁）；於羈押
      訊問中供稱：鄭○○打電話叫我去，他說跟別人約在新豐
      國中要輸贏，所以找我及乙○○等人一同去；乙○○回去
      拿開山刀，我帶2支球棒，是他們從我車上拿下去的，球
      棒我本來就放在車上的。（見前開羈押卷第10頁）；於偵
      訊中供稱：下午2時多鄭○○打電話給我，要我陪他到新
      豐國中處理事情，他說先在新庄子網咖等，當時我正在中
      壢新老牌吃麵，我掛完電話10分鐘到征服者網咖，等了1
      個多小時，鄭○○跟2個人來，我不認識那2個人，在網咖
      等到有11、2個人後就出發，當時我是開車載陳○○、廖
      ○○、乙○○、還有一個小強，我上車時有看到乙○○手
      上有拿1支開山刀放在我後座右邊。車上除了開山刀外還
      有2支棒球棍，原來就放在車子前面，我是自衛用的，我
      是怕出事放在車上已買了2個月。昨天棒球棍1支是放在我
      油門旁邊，另1支放在後座。（見偵查卷第178頁）；並有
      扣案被告甲○○所有木質球棒1支可佐。
    (2)少年鄭○○於偵訊中陳稱：我當天聯絡甲○○，他當時在
      網咖裡面，我跟他說有人約我到新豐國中談判，是我朋友
      莊哲靖與戴○○同時喜歡1個女生，有一次莊哲靖與戴○
      ○在電話中吵，我將電話搶來與戴○○講話，說不要為了
      女孩子事情吵架，自此戴○○就在網路上跟我嗆聲，說我
      小鬼愛管閒事，不敢來湖口找他。（見偵查卷第203、204
      頁）；於本院少年法庭訊問中稱：我只記得我有跟甲○○
      、乙○○講：有人要找我去新豐國中談判，要不要跟我去
      ，我講的時候其他的人應該都有聽到。（見本院少年法庭
      94年度少調字第456號卷94年12月26日訊問筆錄）；於本
      院審理中證稱：出發前我有先打電話給甲○○，甲○○再
      跟乙○○講。我那時候只是猜測會打架。我是跟乙○○說
      ，對方約我去，我怕會打起來。乙○○因此回家拿刀，我
      打給甲○○時，他的車上原本就有木棍。我跟甲○○說有
      人要找我去新豐國中，我怕出事情，就問他們要不要跟我
      一起去，他就說好，我到網咖樓下時，還有乙○○、鄭銓
      鋮，我不知道是誰找他們來的。我有告訴他們，去那邊怕
      會發生事情，乙○○有問我，會不會出事情，我說不知道
      ，後來乙○○就說要陪我去。乙○○問我是否會出事情時
      ，我有跟乙○○說，不知道，這時大家應該都有聽到。（
      見本院95年4月21日審判筆錄）
    (3)證人鄭銓鋮於偵訊中稱：鄭○○在網咖跟我說要去新豐國
      中處理事情，我不清楚處理什麼事情，我與甲○○很好，
      甲○○說要去，我就說好一起去。（見偵查卷第175頁）
      由上以觀，被告甲○○辯稱不知鄭○○會拿木棒打被害人
      及將被害人打死云云，顯係狡辯卸責之詞，不足採信。
（三）被告2人於鄭○○持木棒毆打被害人時均在場，乙○○在
      場持刀恐嚇被害人之朋友，被告甲○○則站在現場與對方
      人馬對峙。
    (1)被告乙○○於本院訊問中供稱：我們是一起坐甲○○的車
      子到新豐國中，我們在那裡等了快1小時，才看到被害人
      他們，鄭○○就帶頭往司令台方向衝，甲○○也有跟著一
      起過去，我還在過操場的時候要往司令台的時候，陳○○
      就問我要不要拿東西，我就說好，那快點，後來到司令台
      時，我轉身走到後面去，我就從張○強手中接過藍波刀，
      走到鄭○○的後方，我有問被害人一句話，你在網路上吵
      什麼，被害人沒有理我，他們就開始打了，打架過程甲○
      ○都有在場。（見本院95年3月17日準備程序筆錄）；於
      警詢中供稱：是鄭○○率領大家由籃球場經過運動場上階
      梯到平台，其他人就跟在鄭○○後面走，我站在鄭○○右
      方，其他人就在鄭○○與我的後面或旁邊，見面後由鄭○
      ○和綽號「喇叭」的被害人戴○○談話，談什麼我不清楚
      ，我就反身下階梯從張○強手中接過開山刀，反身回去站
      在鄭○○旁邊，我問喇叭你在網路上嗆什麼鄭○○就就喊
      打，鄭○○立即手持棒球棒、廖○○空手、張○強手持棒
      球棒就衝上前去圍毆喇叭（見偵查卷第10、11頁）；於羈
      押訊問中供稱：鄭○○先徒手打被害人1拳，接著廖○○
      拿球棒往被害人頭部打，我看被害人要跑，張○強、廖○
      ○、鄭○○又圍上去打，廖○○拿球棒打，鄭○○後來也
      拿球棒打，張○強也有拿球棒，我拿刀質問他們要挺被害
      人是不是，他們說不是，是來看的。之後就面對被害人對
      方的人，為了防止被害人插手。（見前開羈押卷第8頁）
      ；於偵訊中供稱：我有拿刀子問與戴○○一同前來之人是
      不是要來幫戴○○，他們說沒有，只是來看的等語。（見
      偵查卷第228頁），並有扣案被告乙○○所有藍波刀1把可
      佐。
    (2)被告甲○○於羈押訊問中供稱：鄭○○先徒手打被害人一
      拳，接著廖○○拿球棒往被害人頭部打，後來球棒揮到鄭
      銓鋮。（見前開羈押卷第11頁）；於偵訊中之供詞：我們
      一群人朝他們方向走過去，走到中廊司令台位置停下，我
      走到操場中間時回頭看，陳○○、小強跟我說要上車拿棒
      球棍、1支開山刀，我當時說哦，鄭○○從陳○○手上搶
      下1支木棒，我當時在鄭○○右後方，我站在那邊看，廖
      ○○打的時候順勢打到鄭銓鋮臉。（見偵查卷第178、179
      頁）；於警詢中供稱：廖○○用球棒打被害人，被害人倒
      地後小遠還繼續用球棒毆打被害人。（見偵查卷第25頁）
    (3)少年鄭○○於偵訊中稱：乙○○他是怕我被打，拿刀出來
      嚇阻對方，不讓他們輕舉妄動。一開始刀子、棍子都是藏
      在新豐國中後面圍牆旁邊，當時有聽到有人喊陳○○、張
      ○○強去把傢伙拿出來，一開始刀子是由乙○○拿在手上
      ，球棒是廖○○、陳○○拿在手上，後來是廖○○誤會戴
      ○○意思就直接持球棒往他頭上敲，我則是先用拳頭打他
      臉。（見偵查卷第203至205頁）
    (4)證人鄭銓鋮於偵查中稱：乙○○拿著刀對著跟著死者來的
      那些人講，持刀點著那些人說：誰要挺死者。（見偵查卷
      第177頁）
    (5)證人林○○於偵查中證稱：我當天先看到張○傑這群人先
      到新豐國中，當時他們有幾個人先在那邊打籃球，然後其
      他人四處遊蕩，接著死者所帶領人馬從正門口進來，乙○
      ○見狀就對著大家說快一點過去，並指示其他2名小弟到
      圍牆後面拿東西。因乙○○講得很大聲，自然就聽到，然
      後他們二方人馬都站在學校中庭靠近正門地方吵架，很大
      聲，然後我就沒有看。我在籃球場，但是他們聲音很大聲
      ，我還是聽得到。（見偵查卷第211頁）
    (6)證人范○○於本院少年法庭訊問中稱：當時張○強有拿著
      球棒站在後面，我是有看到他拿個球棒，我不知道他有沒
      有動手。乙○○是拿刀挾持著我們，就是拿刀叫我們不要
      幫忙，他是說：「這不關你們的事情，不然要讓你們手斷
      腳斷」。他挾持用刀對著我們約有2、3分鐘。（見本院少
      年法庭94年度少調字第412號影印卷第47頁）；於偵訊中
      稱：他們講話不到3、4句，對方人群中就有1人拿木棒敲
      戴○○後腦勺，我還有看見1個人拿刀子比著我們說不關
      我們的事，如果你們亂動就讓我們斷手斷腳，當時我看見
      他拿刀比著李○○，我在場另外4個人拿4支木棒。（見偵
      查卷第213頁）
    (7)證人張家榮於偵訊中證稱：一開始我們走進去，對方約有
      1、20人，我有看到與戴○○講話之人拿槍出來，後來走
      過來我們這邊，當時只是亮出來，其他人拿的是球棒，拿
      刀子的人有比著李○○，但拿刀子的人是針對我們，他有
      叫我們不要亂動，否則要我們斷手斷腳，所以我們就不敢
      亂動。我記得是陪鄭○○到場之人拿木棒先打，接著鄭○
      ○才跟著打，我看到他們都往頭部打，第一棒打下去後戴
      ○○就倒地。（見偵查卷第215頁）
    (8)證人李○○於偵訊中證稱：持刀子之人在場拿刀對著我，
      然後對我們說不要過去幫忙，否則讓我們斷手斷腳。（
      見偵查卷第216頁）
    (9)證人田湘意於偵訊中稱：我有聽到鄭○○說你就是精華喇
      叭，戴○○有回應鄭○○就把槍收起來，講沒有幾句話他
      帶來之朋友就開始打，拿木棒打他後腦勺，現場有4、5個
      人都有拿木棒，有4、5個人下手打戴○○，現場還有一位
      拿刀子，對著李○○，並對我們說這些事不關你們的事不
      要插手，否則手斷腳斷。倒地後他們對他頭部一直打。沒
      用腳踢，拿木棒姿勢是雙手或單手。（見偵查卷第217、
      218頁）
    (10)少年林○○於少年法庭訊問中稱：乙○○有在現場拿刀脅
      迫被害人朋友，拿著刀叫他們不要動。當時鄭○○他們還
      沒有在毆打被害人，當鄭○○等人開始毆打被害人，乙○
      ○仍拿刀脅迫被害人朋友，叫他們不要動（見前開少年影
      印卷第9頁）；少年解○○於少年法庭訊問中稱：乙○○
      有在現場拿刀脅迫被害人朋友不能動。（見前開少年影印
      卷第11頁）
      由上以觀，被告乙○○辯稱未持刀恐嚇被害人友人乙節，
      顯係避重就輕之詞，不足為憑。
（四）因廖○○持木棒打被害人時，揮到鄭銓鋮，被告2人將鄭
      銓鋮送醫先行離去，當時少年鄭○○仍繼續毆打被害人。
    (1)被告乙○○於本院訊問中供稱：廖○○打被害人時，揮到
      鄭銓鋮，那時候全部的人都在司令台上，鄭○○、廖○○
      都在那裡拿木棒打被害人，有揮到鄭銓鋮，我看到鄭銓鋮
      流血，我先把刀子放到甲○○的車子上，在門口等甲○○
      及鄭銓鋮、許○○出來，後來甲○○就載我們去東元醫院
      就醫。（見本院95年3月17日準備程序筆錄）；於本院審
      理中供稱：因為那時候鄭銓鋮的鼻子被打到，我就先把刀
      子拿到車上。我們是跟他們離開司令台時，警衛就來了。
      （見本院95年4月21日審判筆錄）；偵訊中供稱：我當時
      有回頭看，看到鄭銓鋮鼻子流血，因為他當時站在廖○○
      後面可能不小心被打到，我叫甲○○說鄭銓鋮鼻子流血，
      我有看到警衛出來，我跟甲○○說先扶鄭銓鋮，我就用跑
      的把刀子拿到車上放，再折返現場扶他上車，正當我折返
      走到操場草皮時甲○○正扶著鄭銓鋮也走在草皮上，我看
      到有一群人圍著死者，當時看到林○○、張○○、蕭○○
      、田○○、綽號「倫倫」之人、莊○○正至後校門方向走
      ，已走過升旗台階梯，圍著死著的那群人應該是他朋友，
      我走到後校園才看到鄭○○、張○強、廖○○拿著木棒跑
      出來。（見偵查卷第173頁）
    (2)少年廖○○於偵訊中稱：鄭○○就搥他，戴○○來不及回
      手，場面失控，就開始打，我從陳○○處拿1支木棒要揮
      戴○○，結果揮到鄭銓鋮，他在我後面，弄到他鼻子，鄭
      銓鋮血流不止蹲下去，我與甲○○扶他站起來，再由莊○
      ○、許○○扶他往車子方向走，我則回頭看，看到戴○○
      躺在地上並丁○○不要打，但他還是繼續打，我就與甲○
      ○離開現場（見偵查卷第280頁）；於本院審理中證稱：
      鄭銓鋮受傷後，是甲○○、我、許○○、乙○○將他送醫
      。鄭銓鋮受傷時，現場還沒有打完，當時鄭○○正在打被
      害人。（見本院95年4月21日審判筆錄）
    (3)證人鄭銓鋮於警詢中稱：我只看到廖○○先拿木棒從戴○
      ○頭部後方打，揮下後不小心打到我鼻子，我看到我鼻子
      流血就把頭抬高莊○○就扶我離開。（見偵查卷第19頁）
      ；於偵訊中稱：鼻子上面傷是被廖○○打到，是廖○○打
      對方頭時，然後順勢打到我的鼻子，我當時是站在廖○○
      對面，有看到陳○○拿1支木棒從操場進來。就是我們一
      群人往升旗台方向走，正當走到草皮時我往後看，看到陳
      ○○、張○強各持1支木棒從後門走進來。陳○○、張○
      強拿木棒到司令台，當時廖○○站在鄭○○旁邊，與我算
      是對角線位置。莊○○扶我，還有我女朋友扶我走出後門
      ，當我們走出校門，甲○○就跟著出來，問我說怎麼流血
      ，並打開車門讓我上去，我記得乙○○也有隨後跟著來，
      我上車之後，後座坐我女朋友還有一個我不知道名字，我
      們先到網咖，廖○○騎摩托車也跟著到，我女友叫廖○○
      把衛生紙弄濕讓我擦血，之後就由甲○○開車載我、許○
      ○、廖○○、乙○○一起去東元醫院。（見偵查卷第175
      至176頁）
    (4)少年鄭○○於本院審理中證稱：在新豐國中談判時，被告
      乙○○有在場，我當時很生氣，我是想去把事情講清楚，
      可是被害人口氣就很挑釁。就是我們講話講到一半時，廖
      ○○先打，我看到陳○○衝上來要打，我就把他的木棒搶
      過來打被害人。鄭銓鋮送醫時打架還沒有結束，還在繼續
      打。（見本院95年4月21日審判筆錄）
（五）被害人戴○○因遭少年鄭○○等人持木棒毆打而受有頭部
      外傷骨折、內出血之傷害，經送醫急救於94年10月30日下
      午6時54分不治死亡之事實，此有財團法人天主教湖口仁
      慈醫院診斷證明書附卷可參，並經檢察官督同法醫師、檢
      驗員相驗、解剖屍體屬實，製有臺灣新竹地方法院檢察署
      勘驗筆錄、解剖筆錄、相驗屍體證明書、驗斷書照片及有
      法務部法醫研究所法醫研究所（94）醫鑑字第1983號鑑定
      書在卷可稽。依上開鑑定書記載：死者主要鈍傷見於腦部
      、頭部、未見開放性傷口，右太陽穴及左顳額部皮下血腫
      及腫脹，其下有骨折，顱內蜘蛛網膜周圍，腦實質均有明
      顯出血現象，並見右側額顳葉腦挫傷、顱底粉碎性骨折，
      左腦窩延續至腦下垂體及蝶竇，右側顳骨、額骨骨折，胸
      部、肋骨、腹部無外傷，死者主要致命傷為頭部外傷骨折
      ，內出血，其成因應是鈍器重擊所致，死亡方式為：他殺
      。而扣案木棒上血跡經送內政部警政署刑事警察局鑑驗，
      比對結果與被害人戴○○血液相符。有新竹縣警察局竹北
      分局函及內政部警政署刑事警察局95年2月7日刑醫字第09
      40175884號鑑驗書在卷可稽。復有現場照片、採證照片、
      鄭銓誠所測繪現場圖在卷可稽。是以少年鄭○○等人持木
      棒毆打被害人之行為與被害人死亡結果間有因果關係甚明
      。
（六）至於證人鄭銓鋮部分經被告乙○○、甲○○選任辯護人捨
      棄傳喚，又被告甲○○選任辯護人請求勘驗案發當天錄影
      帶部分亦經捨棄，本院因認本案事證已臻明確，無再傳喚
      證人鄭銓鋮及勘驗錄影帶必要，均附此說明。
二、按意思之聯絡，並不限於事前有所謀議，即僅於行為當時有
    共同犯意之聯絡者，亦屬之，且其表示之方法，亦不以明示
    通謀為必要，即相互間有默示之合致，亦無不可。刑法上之
    幫助犯，係指以幫助之意思，對於正犯資以助力，而未參與
    實施犯罪之行為者而言（最高法院73年台上字第2364號、49
    年台上第77號判例意旨參照）；刑法上之傷害致人於死罪為
    結果犯，如多數人下手毆打，本有犯意之聯絡，即屬共同正
    犯，對於共犯間之實施行為，既互相利用，自應同負責任。
    （最高法院93年度台上字第1169號判決意旨參照）；次按，
    共同正犯在犯意聯絡範圍內之行為，應同負全部責任。惟加
    重結果犯，以行為人能預見其結果之發生為要件，所謂能預
    見乃指客觀情形而言，與主觀上有無預見之情形不同，若主
    觀上有預見，而結果之發生又不違背其本意時，則屬故意範
    圍；是以，加重結果犯對於加重結果之發生，並無主觀上之
    犯意可言。從而共同正犯中之1人所引起之加重結果，其他
    之人應否同負加重結果之全部刑責，端視其就此加重結果之
    發生，於客觀情形能否預見；而非以各共同正犯之間，主觀
    上對於加重結果之發生，有無犯意之聯絡為斷。（最高法院
    91年台上第50號判例意旨參照）。再按共同正犯之所以應對
    其他共同正犯所實施之行為負其全部責任者，以就其行為有
    犯意之聯絡為限，若他犯所實施之行為，超越原計畫之範圍
    ，而為其所難預見者，則僅應就其所知之程度，令負責任，
    未可概以共同正犯論。（最高法院50年台上第1060號判例意
    旨參照）共犯之成立，除共同實施犯罪行為者外，其就他人
    之行為負共犯之責者，以有意思聯絡為要件，若事前並未合
    謀，實施犯罪行為之際，又係出於行為者獨立之意思，即不
    負共犯之責。（最高法院19年上第694號判例意參照）被告
    乙○○、甲○○與少年鄭○○等人，均為識慮正常之人，被
    告2人等因少年鄭○○與被害人戴○○間糾紛，與少年鄭○
    ○同往新豐國中談判，被告乙○○在場持刀恐嚇與被害人同
    行之友人，被告甲○○則幫助準備木棒及駕車載被告乙○○
    等人同往新豐國中，並在場與被害人對峙，均係基於傷害之
    故意而為之，但依案發當時之客觀情形而言，其等對於少年
    鄭○○持木棒毆打被害人頭部要害，可能造成被害人死亡之
    結果，當有預見可能，被告2人能預見而未預見，由少年鄭
    ○○持木質球棒毆打被害人頭部，致發生被害人死亡之結果
    ，且本件就事後客觀予以審查，認為被害人死亡之結果，確
    因少年鄭○○持木質球棒毆打被害人行為所引起，少年鄭○
    ○之行為與被害人之死亡結果間，有相當之因果關係。又共
    同正犯之行為，應為整體觀察，而為整個共同行為負其責任
    ，非得僅就自己實施之行為負責。被告乙○○既在場持刀恐
    嚇被害人之友人不得出手幫被害人，使少年鄭○○更有恃無
    恐持木棒毆打被害人，被告乙○○與少年鄭○○間既互相利
    用，就其等傷害行為所生被害人死亡之結果，自應共同負責
    ，而被告甲○○則幫助提供木棒及在場與被害人對峙，就客
    觀情形能預見少年持該木棒傷害被害人而生死亡之結果，是
    以被告乙○○、甲○○自均不得僅解免被害人死亡之加重結
    果罪責。至於少年鄭○○於被告乙○○、甲○○先行離去後
    仍持質地堅硬之木質球棒不斷毆打被害人頭部，有意使戴○
    ○死亡，此部分少年鄭○○應係獨自基於殺人之犯意而為之
    ，被告乙○○就此與少年鄭○○未有犯意之聯絡，且亦不在
    被告甲○○幫助犯意範圍內，被告乙○○、甲○○自不須就
    此負殺人罪責。綜上所述，被告乙○○共同傷害致人於死犯
    行、被告甲○○幫助傷害致人於死犯行均事證明確，堪以認
    定。
三、論罪科刑部分：
（一）被告乙○○、甲○○原認與少年鄭○○前去談判及教訓被
      害人，分別係以共同傷害、幫助傷害之意思前往，就少年
      鄭○○原以傷害之意思毆打被害人戴○○而造成被害人死
      亡之加重結果範圍內負責，核被告乙○○所為，係犯刑法
      第277條第2項前段傷害致人於死罪。被告甲○○所為，係
      犯刑法30條第1項前段、第277條第2項前段幫助傷害致人
      於死罪。至於公訴人認少年鄭○○持木棒朝人體頭部之脆
      弱部分重擊，將導致死亡結果，竟有意使其發生，由被告
      乙○○在場續持藍波刀壓制陪同戴○○到場者，被告甲○
      ○提供器械，因認被告乙○○、甲○○分別涉犯刑法第27
      1條第1項殺人罪之共同正犯及幫助犯，然按殺人罪之成立
      ，必須行為人原具有殺人之故意始為相當，若其僅以普通
      傷害之意思而毆打被害人，雖發生死亡之結果，亦係刑法
      第277條第2項前段傷害致人於死罪之加重結果犯。（最高
      法院59年台上字第1746號判例意旨參照）查被告2人與被
      害人間並不熟識，亦無糾紛，僅係隨同少年鄭○○前往與
      被害人談判，原意在教訓被害人，應無殺害被害人之動機
      ，且被告乙○○除在場持刀恐嚇被害人友人，被告甲○○
      除準備木棒，載被告乙○○等人同往，在場與被害人對峙
      外，被告2人在場均無下手毆打被害人，且於同行之鄭銓
      鋮受傷流血後即將其送醫先行離去，其後少年鄭○○仍持
      木棒不斷毆打被害人頭部而有殺害被害人之犯意部分，顯
      非在被告乙○○原與少年鄭○○共同傷害犯意及被告甲○
      ○幫助少年鄭○○傷害範圍內，公訴人前認被告乙○○、
      甲○○分別涉犯刑法第271條第1項殺人罪之共同正犯及幫
      助犯，即有未洽，因公訴人起訴之犯罪事實，與本院所認
      定之犯罪事實，基本社會事實同一，爰變更起訴法條為刑
      法第277條第2項前段，附此敘明。
（二）又被告乙○○恐嚇被害人友人李○○等人部分，業據起訴
      書事實載明，惟起訴法條漏引刑法第305條，附此敘明。
      被告乙○○以一行為恐嚇被害人友人數人，係一行為觸犯
      數罪名，爰依刑法第55條之規定，從一恐嚇危害安全罪論
      處。又被告乙○○所犯恐嚇危害安全罪與傷害致人於死罪
      間有方法結果，手段目的之牽連關係；爰依刑法第55條之
      規定，從一重之傷害致人於死罪論處。被告及少年鄭○○
      等人，在現場由被告乙○○持刀恐嚇被害人友人，少年鄭
      ○○等下手持木棒毆打被害人，足認被告與少年鄭○○等
      人間有共同傷害之犯意聯絡，為共同正犯。被告甲○○準
      備木棒，載被告乙○○等人同往，在場與被害人對峙，以
      幫助少年鄭○○等人傷害之犯意，對少年鄭○○等人提供
      助力而未參與實施犯罪之行為，為幫助犯。
（三）按兒童及少年福利法第70條第1項規定：「成年人教唆、
      幫助或利用兒童及少年犯罪或與之共同實施犯罪或故意對
      其犯罪者，加重其刑至2分之1。但各該罪就被害人係兒童
      及少年已定有特別處罰規定者，不在此限。」查本件被告
      乙○○行為時為18歲以上未滿20歲之人，非成年人，有其
      年籍資料在卷可稽，公訴人認應依兒童及少年福利法第70
      條第1項規定加重其刑，顯有誤會。而被告甲○○為已滿2
      0歲之成年人，其幫助少年鄭○○等人毆打未滿18歲之被
      害人戴○○，已如前述，並有被告甲○○及被害人戴○○
      之年籍資料在卷足憑，爰依前揭規定加重其刑。又按少年
      事件處理法第85條規定，成年人幫助未滿18歲之人犯罪，
      加重其刑，業已排除適用刑法第30條幫助犯得減輕其刑之
      規定。（最高法院68年台上第2961號判例意旨參照）而兒
      童及少年福利法已於92年5月28日制定公布，並於同年月3
      0日生效，其第70條第1項前段規定為少年事件處理法第85
      條第1項之特別規定，依後法優於前法，特別法優於普通
      法之法律適用原則，自應優先於少年事件處理法適用。觀
      諸少年事件處理法第85條第1項規定與兒童及少年福利法
      第70條第1項前段規定意旨相同，亦應認係就成年人幫助
      少年或故意對少年犯罪之特別加重規定，已排除適用刑法
      第30條幫助犯得減輕其刑之規定，是以被告甲○○即不再
      爰引刑法第30條第2項規定減輕其刑，附此說明。
（四）至於被告甲○○之選任辯護人請求向新竹縣警察局竹北分
      局新豐分駐所查明被告甲○○到案之情形，是否有自首之
      適用。然查甲○○於警詢中供稱：因警方策動莊○○等人
      與我聯絡自行投案後才知道被害人死亡。（見偵查卷第26
      頁），且經本院向警員籃伊宏查詢：本件是先知道少年鄭
      ○○，警方去其家裡找人時，少年不在，告訴其家長要少
      年出來投案，少年鄭○○與2位少年一起到分駐所製作筆
      錄時，有陳述本件相關人等是誰，當時就已經知道乙○○
      、甲○○等人有涉案，有公務電話紀錄在卷可稽，本院因
      認此部分事證已臻明確而再傳喚警員籃伊宏必要，併此說
      明。
四、爰審酌被告乙○○、甲○○分別為高中肄業、高中畢業，被
    告2人年紀尚輕思慮不周，因少年鄭○○與被害人戴○○前
    因少年鄭○○友人與被害人間感情糾紛相約談判，而與少年
    鄭○○同往，被告乙○○在場持刀恐嚇被害人之友人不得幫
    被害人，被告甲○○幫助提供木棒2支，由少年鄭○○持木
    棒毆打被害人，致發生被害人死亡結果，被告2人之行為危
    害社會治安甚鉅，被告乙○○犯後避重就輕，被告甲○○飾
    詞卸責，被告2人均已與被害人達成民事和解並賠償損害，
    有和解書在卷可稽等一切情狀，分別量處被告如主文所示之
    刑，以資儆懲。至於起訴檢察官原求處被告乙○○無期徒刑
    ，被告甲○○有期徒刑12年，蒞庭檢察官則求處被告乙○○
    有期徒刑12年6月，被告甲○○有期徒刑10年4月，本院斟酌
    上述情形，認為過重，附此敘明。
五、按共同正犯因相互間利用他人之行為，以遂行其犯意之實現
    ，本於責任共同之原則，有關沒收部分，對於共犯間供犯罪
    所用之物，自均應為沒收之諭知。惟幫助犯僅係對於犯罪構
    成要件以外行為為加工，並無共同犯罪之意思，自不適用該
    責任共同原則，對於正犯所有供犯罪所用之物或犯罪所得之
    物，亦為沒收之諭知。（最高法院89年台上第6946號裁判意
    旨參照）。扣案藍波刀1把，係被告乙○○所有供本件犯行
    使用之物，扣案木質球棒1支則係被告甲○○所有供幫助本
    件犯行使用之物，均已如前述，並據被告乙○○、甲○○供
    述在卷，爰分別依刑法第38條第1項第2款規定宣告沒收之。
    又少年鄭○○所有之槍枝，未據扣案，無從鑑定其有無殺傷
    力，嗣經警借提少年前往新竹縣新豐鄉茄苳溪坑子口橋下打
    撈搶技後，因溪水湍急致未撈獲，有新竹縣竹北分局94年11
    月18日竹縣北警偵字第0940004848號函可佐，尚難認係違禁
    物及尚未滅失，爰不予宣告沒收。又被告甲○○所有供犯本
    案所用另1支木棒未據扣案，查無證據足認尚未滅失，為免
    將來執行困難，爰不予宣告沒收，均併此敘明。
據上論斷，應依刑事訴訟法第299條第1項前段、第300條，兒童
及少年福利法第70條第1項，刑法第11條前段、第28條、第30條
第1項前段、第277條第2項前段、第305條、第55條、第38條第1
項第2款，判決如主文。
本案經檢察官丙○○到庭執行職務。
中    華    民    國    95    年    5     月    12    日
                     刑事第八法庭審判長法  官  茆 臺 雲
                                       法  官  陳 明 珠
                                       法  官  張林祐均
上正本證明與原本無異。
如不服本判決，應於判決送達後10日內向本院提出上訴狀 (應抄
附繕本)。告訴人或被害人如對於本判決不服者，應具備理由請
求檢察官上訴，其上訴期間之計算係以檢察官收受判決正本之日
期為準。
                                   法院書記官  鍾 小 屏
中    華    民    國    95    年    5     月    12    日
中華民國刑法第277條傷害人之身體或健康者，處3年以下有期徒
刑、拘役或1千元以下罰金。
犯前項之罪因而致人於死者，處無期徒刑或 7 年以上有期徒刑；
致重傷者，處3年以上10年以下有期徒刑。


司法院資訊處製作；財團法人民間司法改革基金會備份。
